最高法院刑事判決　　　　　　九十六年度台上字第二九五八號
上　訴　人　台灣高等法院檢察署檢察官
被　　　告　甲○○
　　　　　　乙○○
　　　　　　丙○○
　　　　　　丁○○（原名賴盛隆）
上列上訴人因被告等背信案件，不服台灣高等法院中華民國九十
五年九月十九日第二審更審判決（九十五年度重上更(五)字第一０
七號，起訴案號：台灣板橋地方法院檢察署八十三年度偵續(三)字
第四八號），提起上訴，本院判決如下：
    主  文
原判決關於甲○○、乙○○、丙○○、丁○○部分均撤銷，發回
台灣高等法院。
    理  由
本件原判決維持第一審關於諭知被告甲○○、丁○○（原名賴盛
隆）、乙○○、丙○○均無罪部分之判決，駁回檢察官對於該部
分在第二審之上訴，固非無見。
惟按：審理事實之法院，對於案內一切與待證事項有關之證據，
除認為不必要者外，均應詳為調查，以期發現真實，苟與待證事
實有重要關係，在客觀上認為應行調查之證據，而未依法加以調
查，即與證據未經調查無異，仍難遽為對被告有利或不利之認定
。原判決以本件係甲○○概括承受陳宗禮前與地主即被告乙○○
、丙○○等人間之合夥興建房屋契約，告訴人戊○○、己○○、
陳文俊、林鄭紅蓮、庚○○等（下稱告訴人等）與地主間無任何
關係存在，告訴人等僅分受甲○○因合建所得利益及分擔其所生
損失，其等間係隱名合夥關係，嗣合建土地經政府列為山坡保育
區而禁建時，已因不可歸責於雙方當事人之事由致使甲○○與地
主間之原合建契約歸於消滅，隱名合夥亦因目的事業不能達成而
終止，並不生合夥解散後依法定程序清算合夥財產之問題，復無
證據證明告訴人等與甲○○間合夥關係未消滅或甲○○與地主之
合建契約仍有效存在，地主本得自由價賣原合建土地與任何人，
甲○○、賴盛隆等居間介紹買賣土地，並無損及告訴人等之任何
權利，另合建使用之雜項執照亦係甲○○個人以起造人身分取得
，甲○○將之轉讓傅家增等人，係其個人權利之行使等情，乃認
被告等並無被訴之背信犯行。然查：一、隱名合夥係為出名營業
之人而出資，其所經營之事業，係出名營業人一人之事業，非與
隱名合夥人共同之事業，是以隱名合夥人並不協同營業，其隱名
合夥之事務，專由出名營業人執行之，此觀民法第七百條、第七
百零四條第一項規定至明（併參照本院十八年上字第一七二二號
(2)、二十九年上字第九七一號、十九年上字第一九０七號民事判
例要旨）。卷內甲○○與戊○○、己○○、張根藤等四人間之「
合夥興建房屋契約書」，其第二條載明「前列地號甲○○於民國
六十九年四月七日與陳宗禮訂立同意拋棄建築書有案，根據該建
築書，同立契約書人同意合夥進行合建房屋。」云云，戊○○與
甲○○並同在陳宗禮與地主間之「土地合建房屋契約書」末尾補
簽（立約人）姓名（見本案第五九一七號偵查卷第七至十九頁）
，其上均無甲○○與告訴人等間為隱名合夥關係之記載；又證人
張玉杏於原審證稱：伊為甲○○與戊○○、己○○、張根藤合夥
事業之會計，「離開前雙方還是合夥，並沒有發生爭議，我在的
時候，甲○○部分有撥給另三人，甲○○的部分就比較少」，另
卷內「中央大社區」支付賴盛隆代書費之轉帳傳票或現金支出傳
票上，有「核准戊○○」、「會計己○○」、「覆核甲○○」、
「出納張朝斌」、「登帳張玉杏」等各欄之核章程序，甲○○領
取工資等之現金支出傳票上之「核准」欄，亦有「戊○○」之簽
名，甲○○與戊○○、己○○於檢察官訊問時並一致供稱：「（
如何合夥？）是出錢合夥，錢由己○○保管處理。」「（對合夥
事業有無約定，由何人執行？）均由己○○執行。」各等語（見
本案第五九一七號偵查卷第一二九至一三五、一三九頁，第一審
卷第一四六、一四七、二七七至二八一頁，原審更(二)卷第一三九
、一四０頁），如果無訛，告訴人等與甲○○間之合建事業，似
非專由甲○○一人經營執行，其等間是否確屬隱名合夥關係，亦
非無推求之餘地。原審認甲○○與告訴人等間係隱名合夥關係，
但未審究上述事證予以查明釐清，自嫌疏漏。二、告訴人等前於
原審狀陳：甲○○向有關機關申請變更系爭土地為丙種建築用地
時，必須使用地主提供之土地所有權狀、印鑑證明、印鑑章及其
他書面資料，足見建方與地主即被告乙○○、丙○○等人間之合
建契約並未消滅，告訴人等與甲○○間之合夥關係亦尚存在等語
，參以甲○○於檢察官訊問時亦供稱：「該其餘土地是遭禁建，
但大家同意，待解除禁建後或變更（地目）通過後，我們願意繼
續興建（房屋），後來解禁後，我又去申請山坡地變更為丙等建
築用地，找他們（指告訴人等）時，他們說景氣不好都不願意，
但地主一直催促我」云云（見本案八十二年度偵續字第一四五號
卷第三六頁，原審更(三)卷第一二三、一二四頁），兩相印證，告
訴人等上開所陳似非無稽。攸關認定該合建土地之地主即被告乙
○○、丙○○等人，於土地禁建，致原訂合建契約給付不能後，
有無另由甲○○與地主全體就等待解除禁建或變更地目後，願意
繼續合建，而成立新契約之意思合致，有重要關係，告訴人等上
開所陳是否無訛，即非無查明之必要，本院前多次判決發回意旨
，就此並已予指明。雖原審向主管機關函詢結果，經台北縣政府
九十四年三月二十四日北府地用字第0940149183號函覆稱「經查
現存檔案，並無申請人檢具土地所有權人就並未檢具土地所有人
之相關資料」云云，但依其附件台北縣政府函稿內載「三、變更
編審申請書內申請變更編定類別欄已補正完竣……。四、檢送變
更編定申請書全份。」另台灣省地政處函說明欄亦載稱：「三、
檢還原送變更編定申請書全份……請一併補正。」（見原審更(四)
卷第九七、九九、一００頁），該申請案似非並無甲○○提出申
請變更土地使用編定類別之「原送變更編定申請書」資料，究竟
其中有無告訴人等所指「必須使用地主提供之土地所有權狀、印
鑑證明、印鑑章及其他書面資料」之情形，依該覆函及附件內容
，尚非周詳，告訴人等並於原審具狀請求向主管機關查詢該申請
案須提出何種文件及該文件之去處為何（見原審更(五)卷第四五頁
），顯然上述疑竇仍屬未明。原審未進一步查詢，以根究明白，
即遽認告訴人等上述所陳並非實在，及無其他積極證據足以證明
有解禁後再行合建之約定，自嫌調查職責未盡，難昭折服。以上
或為上訴意旨所指摘，或為本院得依職權調查之事項，應認原判
決關於上述被告等部分仍有撤銷發回更審之原因。又本件雖屬刑
事訴訟法第三百七十六條第五款所列之案件，惟於修正刑事訴訟
法施行前，原得上訴於第三審法院，且已繫屬於法院，依刑事訴
訟法施行法第五條第一項規定，仍應依施行前之法定程序終結之
，附此敘明。
據上論結，應依刑事訴訟法第三百九十七條、第四百零一條，判
決如主文。
中　　華　　民　　國　九十六　年　　五　　月　三十一　日
                      最高法院刑事第六庭
                          審判長法官  呂　潮　澤
                                法官  吳　昆　仁
                                法官  孫　增　同
                                法官  趙　文　淵
                                法官  吳　　　燦
      本件正本證明與原本無異
                                      書  記  官
中　　華　　民　　國　九十六　年　　六　　月    五    日
                                                z
